最高法院刑事判決　　　　　　　　　　　　　　　九十三年度台上字第五三六四號
　　上　訴　人　丙○○
　　　　　　　　　　　　（另案在台灣岩灣技能訓練所執行中）
　　　　　　　　戊○○
　　　　　　　　甲○○
　　　　　　　　乙○○
　　　　　　　　丁○○
　　　　　　　　　　　　送達處.
　　右　一　人
　　選任辯護人　陳明暉律師
右上訴人等因強盜等罪案件，不服台灣高等法院中華民國九十三年六月四日第二審判
決（九十三年度上訴字第二九四號，起訴案號：台灣桃園地方法院檢察署九十一年度
偵字第一三四二六號），提起上訴，本院判決如左：
    主  文
原判決撤銷，發回台灣高等法院。
    理  由
本件原判決撤銷第一審關於戊○○、甲○○、乙○○、丁○○共同未經許可，持有可
發射子彈具有殺傷力之改造槍枝；及結夥三人以上，攜帶兇器強盜，未遂部分之判決
。依牽連犯改判論處戊○○、甲○○、乙○○、丁○○結夥三人以上，攜帶兇器強盜
，未遂罪刑。另維持第一審論處丙○○共同未經許可，持有可發射子彈具有殺傷力之
改造槍枝（累犯）；又結夥三人以上，攜帶兇器強盜，未遂（累犯）罪刑之判決，駁
回丙○○在第二審之上訴，固非無見。
惟查：(一)、證據雖已調查而其內容尚未明瞭者，即與未經調查無異，如遽行判決，仍
屬應於審判期日調查之證據而未予調查。本件依檢察官起訴之事實，係認：上訴人丙
○○、戊○○、甲○○、乙○○、丁○○，夥同名為「江建興」（或稱「阿興」、「
阿豐」，其真實姓名不詳，未據起訴）及綽號「大象」者（丙○○之女友，真實姓名
不詳，未據起訴），於民國九十一年七月二十六日凌晨，在台北縣鶯歌鎮○○路，共
同持可發射子彈具有殺傷力之改造貝瑞塔槍（含子彈）二把及霰彈槍一支（含子彈）
，基於擄人勒贖之犯意，將被害人何聰傑、江偉霖擄走，先強押至桃園縣八德市○○
路之「松雨汽車旅館」二○二號房予以毆打，並脅迫被害人等打電話向親友籌措新台
幣（下同）三十萬元贖人；嗣再押往桃園縣大溪鎮○○路之「紅蟳汽車旅館」，以手
銬將被害人等銬住拘禁於房間內，並輪流持槍看管及續予毆打，以脅迫被害人等以行
動電話及公用電話向親友籌錢，旋將贖款三十萬元降為二十萬元。待被害人等分向親
友各籌得十萬元後，上訴人等共同持改造貝瑞塔槍，押解被害人等欲前往取款時，經
警查獲。關於上訴人等共同強行將被害人等擄走，並強迫渠等打電話籌款贖人部分，
係依刑法第三百四十七條第一項之意圖勒贖而擄人罪嫌提起公訴。原審經審理結果，
認定：上訴人等及「江建興」、「大象」等人，原先係欲前往桃園尋找綽號「MOMO」
者，以取回丙○○先前失竊之手槍及現金（丙○○懷疑係遭綽號「MOMO」者竊取），
嗣在桃園縣八德市○○路發現何聰傑、江偉霖之車輛行跡可疑，乃驅車追逐，途中以
改造貝瑞塔槍朝何聰傑駕駛之車輛，射擊十餘發子彈，其中有二發擊中後行李箱蓋及
後保險桿，待追至台北縣鶯歌鎮○○路之死巷，將何聰傑駕駛之車輛攔下，上訴人等
及「江建興」、「大象」等人即持槍械、子彈，共同意圖為自己不法之所有，並基於
妨害自由、傷害、強盜之犯意聯絡，而為本件犯罪（以下過程，除在「松雨汽車旅館
」時，為引出黃明香《丙○○認為黃明香是「MOMO」之乾妹》以便追查「MOMO」下落
，而命江偉霖打電話聯絡黃明香，佯稱欲購買二十萬元毒品外，其餘部分與起訴事實
大致相同）。理由並說明：「擄人勒贖罪，係指其擄人行為出於勒贖之目的者而言，
如果架擄目的別有所在，縱令擄得以後復變計勒贖，仍不得以擄人勒贖論罪」。上訴
人等誤認何聰傑、江偉霖是「MOMO」之同夥而予追逐時，意在找回失竊之物；從而上
訴人等於攔下何聰傑、江偉霖時，尚無勒贖之意圖，即難認強押被害人等之行為係出
於勒贖之目的。其後於強押之過程中，雖對被害人等施以強暴、脅迫，以逼其籌錢交
付，旋於付款前被查獲，僅成立加重強盜未遂罪，不成立擄人勒贖論罪，爰變更起訴
法條，加以裁判（見原判決第四十一面第七至九行、第四十二面第一至八行）。惟上
訴人等於九十一年七月二十六日為本件犯罪時，刑法部分條文已於九十一年一月三十
日修正公布，並增訂第三百四十八條之一，規定：「擄人後意圖勒贖者，以意圖勒贖
而擄人論」。依原判決理由之說明，縱上訴人等於強行將被害人等擄走時，尚無勒贖
之意圖；但其後於長達十九小時（見原判決第九面末行）之強押（擄人）過程中，已
施以強暴、脅迫，以逼迫被害人等籌錢贖人，該行為是否合於「擄人後意圖勒贖」之
情形？原審未予究明，即遽行判決，自有疏漏。(二)、意圖供自己犯罪之用而持有手槍
，嗣即執該槍擄人勒贖，如其意圖所犯之罪包含擄人勒贖之犯罪在內，應認其持有手
槍與擄人勒贖兩罪有方法結果之關係，依刑法第五十五條從一重處斷。若意圖所犯之
罪為擄人勒贖以外之其他犯罪，以後另行起意執槍擄人勒贖，則其所犯意圖供犯罪之
用而持有手槍罪與擄人勒贖罪，依刑法第五十條併合處罰（本院七十四年五月十四日
、七十四年度第五次刑事庭會議決議參照）。依原判決認定之事實，上訴人等夥同「
江建興」、「大象」等人，先前持有槍枝之目的，係在向「MOMO」討回失竊之手槍、
現金時，供「壓制對方（指MOMO）」及「逼對方（指MOMO）就範」之用（見原判決第
四面第一行、第八至十六行）。嗣於尋找「MOMO」時，巧遇何聰傑、江偉霖之車輛，
認其行跡可疑，乃驅車追逐，而衍生本件犯罪，如果無訛。則上訴人等先前持有槍枝
之目的，僅在於找綽號「MOMO」者討回失竊之手槍、現金時，供壓制「MOMO」或逼「
MOMO」就範之用；渠等於持槍出發時，無從預測會在途中巧遇何聰傑、江偉霖，而對
何聰傑、江偉霖為本件犯罪。亦即先前持有槍枝之目的，並不包含對何聰傑、江偉霖
犯擄人勒贖罪或強盜罪在內。依前揭說明，上訴人等先前所犯持有槍枝罪，與嗣後巧
遇何聰傑、江偉霖，而起意對之犯擄人勒贖罪或強盜罪，即無方法結果之牽連關係。
從而原判決撤銷第一審關於戊○○、甲○○、乙○○、丁○○部分，依刑法第五十條
併合處罰之判決；改依同法第五十五條牽連犯，從一重處斷，即有適用法則不當之違
法。(三)、有罪之判決書，應於理由內記載認定犯罪事實所憑之證據及其認定之理由，
刑事訴訟法第三百十條第一款定有明文。上訴人等與「江建興」、「大象」等人，先
前計畫持槍枝前往桃園尋找綽號「MOMO」者，以討回丙○○先前失竊之手槍及現金；
與嗣後巧遇何聰傑、江偉霖，而臨時起意，對之犯擄人勒贖罪或強盜罪，係屬兩事。
原判決以：上訴人等與「江建興」、「大象」等人，自始即有持槍押人妨害他人行動
自由，如遇反抗即予毆打或以強暴、脅迫方式強力取回其所失竊槍彈、金錢之「強盜
」犯意聯絡（見原判決第十七面第三至六行、第三十七面第三至十二行）。資為認定
上訴人等，對於「強盜」何聰傑、江偉霖之財物，有犯意聯絡之依據，亦有證據上之
理由矛盾。(四)、有罪之判決書，其認定之事實及所載之理由必須互相適合，否則即屬
理由矛盾，其判決當然為違背法令。原判決事實認定，上訴人等所持有之霰彈槍一支
，因未扣案，無法證明屬於具有殺傷力之槍枝（見原判決第四面第五行）。但其理由
欄於論罪時，卻謂持有改造貝瑞塔槍、霰彈槍，係犯槍砲彈藥刀械管制條例第十一條
第四項之未經許可，持有可發射子彈具有殺傷力之槍枝罪（見原判決第四十面第十至
十三行）。關於持有霰彈槍部分，究竟是否成立犯罪？其事實之認定與理由之說明，
不相適合，亦有理由矛盾之違誤。(五)、按提起上訴，應以上訴書狀提出於原審法院為
之。又文書由非公務員制作者，應記載年、月、日並簽名。其非自作者，應由本人簽
名，不能簽名者，應使他人代書姓名，由本人蓋章或按指印，刑事訴訟法第三百五十
條第一項、第五十三條定有明文。本件上訴人乙○○於第一審法院判決後，不服該判
決，係由呂翊丞律師、連世昌律師代為製作（制作）上訴狀（具狀人為乙○○），上
訴於第二審法院。惟乙○○並未依上開規定在上訴狀簽名、蓋章或按指印（見原審卷
第三十二至三十四頁）；而連世昌律師、呂翊丞律師並非第一審之辯護人，亦無從依
刑事訴訟法第三百四十六條規定為被告之利益而上訴。則乙○○在第二審上訴之程式
，是否有欠缺？應否定期命補正？原審未予斟酌，即遽為實體判決，亦有未合。以上
或為上訴意旨指摘所及，或為本院得依職權調查之事項，應認原判決有撤銷發回更審
之原因。又原判決說明不另為不受理諭知部分，及不得上訴第三審之傷害部分，基於
審判不可分原則，併予發回。
據上論結，應依刑事訴訟法第三百九十七條、第四百零一條，判決如主文。
中　　　華　　　民　　　國　　九十三　　年　　　十　　　月　　 十四 　　日
                              最高法院刑事第八庭
                                  審判長法官  陳　炳　煌
                                        法官  陳　世　雄
                                        法官  韓　金　秀
                                        法官  吳　信　銘
                                        法官  林　永　茂
      右正本證明與原本無異
                                              書  記  官
中　　　華　　　民　　　國　　九十三　　年　　　十　　　月　　 十八 　　日
                                                                    Ｍ
